臺灣屏東地方法院民事判決
111年度潮原簡字第34號
原      告  洪成財  
訴訟代理人  吳武軒律師(法扶律師)  
被      告  藍定國  
兼
訴訟代理人  湯志偉  
被      告  湯志強  
            湯志忠  
            遊清山  
上列當事人間請求拆除地上物返還土地事件，本院於111年12月5
日言詞辯論終結，判決如下：
　　主  文
被告應將坐落屏東縣○○鄉○里段0000地號土地上如屏東縣枋寮地
政事務所複丈日期111年8月2日複丈成果圖所示編號2059⑴部分、
面積15平方公尺之地上物拆除，並將上開土地騰空返還原告。
訴訟費用由被告負擔。
本判決得假執行。
  事實及理由
壹、程序事項：
一、本件被告遊清山經合法通知，未於言詞辯論期日到場，核無
    民事訴訟法第386條各款所列情形，爰依原告聲請，由其一
    造辯論而為判決。
二、訴狀送達後，原告不得將原訴變更或追加他訴。但請求之基
    礎事實同一，或擴張或減縮應受判決事項之聲明者，不在此
    限，民事訴訟法第255 條第1 項第2 款及第3 款分別定有明
    文。本件原告起訴時原聲明：「被告應將屏東縣○○鄉○里段0
    000地號土地上之磚造平房暨鐵皮棚架越界部分（面積19.86
    6平方公尺）拆除，並將上開土地騰空返還原告」嗣於111年
    10月4日具狀更正聲明為：「被告應將屏東縣○○鄉○里段0000
    地號土地上如複丈成果圖暫編2059⑴部分之地上物（面積15
    平方公尺）拆除，並將上開土地騰空返還原告」（見本院卷
    第169頁）。經核其請求之基礎事實均為拆屋還地之同一事
    實，且屬減縮應受判決事項之聲明，依前揭法條規定，尚無
    不符，自應准許，合先敘明。
貳、實體事項：　　　　
一、原告主張：
㈠、坐落屏東縣○○鄉○里段0000地號土地（下稱系爭土地），係原
    告所有，原告於拍賣取得後，聲請鑑定界址，發現未辦保存
    登記之門牌號碼屏東縣○○鄉○○路000號之建物（下稱系爭房
    屋），占用系爭土地如屏東縣枋寮地政事務所複丈日期111
    年8月2日複丈成果圖（下稱附圖）編號2059⑴部分、面積15
    平方公尺，系爭房屋為被告之父親藍鄭元興所興建，被告等
    為其繼承人，應繼受該權利，被告無任何占有之權源，自應
    將占用部分返還原告等語。爰聲明：如主文第1至3項所示。
㈡、對被告抗辯之陳述：　
　　原告並不知系爭房屋興建情形，然依被告所述其父親整修時
    自行將牆面等内縮一事，是否因為已明知系爭房屋有占用系
    爭土地之情形而屬故意，從而無民法第796條之1之適用。再
    者，被告現占用面積幾乎達十分之一，已嚴重侵害原告對於
    系爭土地所有權之完整性，且拆除部分對於被告房屋使用並
    無影響。又以系爭建物僅為一層樓之磚造房屋，僅需於内側
    補蓋新牆即可支撐，當無被告所謂傾倒之危險。復依被告自
    承整修時有將牆面内縮一事，亦徵牆面内縮並無倒塌之風險
    ，本件並無民法第796條之1的適用。
二、被告則以：
　　系爭房屋現由被告藍定國使用中，惟最早係由被告父親藍鄭
    元興興建，興建之初甚且與隔壁相連土地(即目前由原告買
    得之屏東縣○○鄉○里段0000地號)之所有人一同興建，二人房
    屋磚塊彼此相連。後因2059地號上房屋已頹圮，無人居住，
    且自行拆除，被告父親於80年間整修磚瓦屋時（嗣後書狀又
    稱自70年迄今無任何改建或擴建，見本院卷第183頁），亦
    將房屋外牆内縮，未依照原有碑瓦屋範圍整修，故被告父親
    整修系爭房屋，既已將房屋牆壁内縮，則其確實不知悉系爭
    房屋有逾越地界一事，原告應舉證證明被告係故意占用。又
    原告所稱被告使用之系爭房屋逾越地界部分，乃系爭房屋之
    主要牆面，如拆除，則系爭房屋將有傾斜倒塌之可能，致被
    告無法繼續使用。此外，被告使用之系爭房屋，其逾越地界
    範圍甚小，僅占原告所有2059地號土地之9%，對原告侵害極
    小；然若將越界部分拆除，因越界部分係系爭房屋之主要牆
    壁，將致系爭房屋傾倒無法使用，故對被告之侵害極大，懇
    請法院斟酌公共利益及當事人利益，免為全部或一部之移去
    或變更。末查，被告對其所使用房屋越界部分，亦有意願對
    原告因此所受之損害支付償金，支付償金部分，因本案並非
    在繁榮之都市，故依土地法第94條之規定，以土地價額年息
    8%計算償金；價格購買部分，因原告係以法拍方式購得土地
    ，被告願意以新台幣（下同）5萬元購買越界部分之土地。
    並聲明：原告之訴駁回。
三、本院得心證理由：
  ㈠系爭土地為原告所有，系爭房屋為被告等之被繼承人藍鄭元
    興所興建，被告等為藍鄭元興之繼承人均未拋棄繼承，系爭
    房屋占用系爭土地如附圖所示編號2059⑴部分積15平方公尺
    等節，有系爭土地登記第一類謄本、系爭房屋稅籍資料、本
    院查詢表、繼承系統表、繼承人戶籍謄本及屏東縣枋寮地政
    事務所土地複丈成果圖在卷可稽（見本院卷第17、51、131
    、137至159、163），且為兩造所是認，堪信為真實。本件
    爭點厥為：被告占用如附圖編號2059⑴ 部分是否依民法第79
    6 條之1 之規定免予拆除、返還？
  ㈡原告訴請拆屋還地部分：
  1.按所有人對於無權占有或侵奪其所有物者，得請求返還之，
    民法第七百六十七條定有明文。又以無權占有為原因請求返
    還所有物之訴，被告對原告就其所有權存在之事實無爭執，
    而僅以非無權占有為抗辯者，原告於被告無權占有之事實無
    舉證責任。被告應就其取得占有係有正當權源之事實證明之
    ，如不能證明，則應認原告之請求為有理由，最高法院72年
    度台上字第938號亦著有判例。被告辯稱興建房屋時，不知
    有越界云云，然被告不知有越界，並非其得以合法占有使用
    系爭土地，依上開說明，其未能提出其占有之權源為何，自
    屬無權占有，原告自得請求拆除之。　　
  2.按民法第796 條之1 第1 項規定，依其立法理由意旨觀之，
    乃係土地所有人越界建築房屋不符第796 條之規定，鄰地所
    有人對之行使物上請求權請求移去或變更其房屋時，應符合
    第148 條第1 項規定禁止權利濫用之具體化規範。故該文所
    稱公共及當事人利益可與第148 條第1 項所定者作相同之解
    釋，且所謂當事人利益係包括鄰地所有人及土地所有人雙方
    之利益，則其利益衡量之比較，可參照最高法院71年台上字
    第737 號判例：「權利之行使，是否以損害他人為主要目的
    ，應就權利人因權利行使所能取得之利益，與他人及國家因
    其權利行使所受之損失，比較衡量以定之。倘其權利之行使
    ，自己所得利益極少而他人及國家社會所受之損失甚大者，
    非不得視為以損害他人為主要目的，此乃權利社會化之基本
    內涵所必然之解釋。」之意旨。經查，本件原告訴請被告拆
    除系爭房屋，並返還無權占用之土地，固將損及被告等對於
    系爭房屋之權益，然系爭土地係屬原告所有，遭被告占用後
    ，已喪失完整之形狀；又被告房屋占用系爭土地面積為15平
    方公尺，為一長條狀，被告未能舉證證明拆除會對整體建物
    有結構安全之重大影響，難認拆除對於被告房屋有危害。另
    被告建物係未辦保存登記之平房，且辦理稅籍登記時間為70
    年1 月，有上開房屋稅籍登記表在卷可查，則被告建物業已
    使用約40年，堪認價值非高，況被告房屋拆除編號2059⑴部
    分後，仍可繼續利用，則原告為維護其所有權之完整性，因
    而訴請拆屋還地，衡情應屬所有權之正當行使，並非以刻意
    損害被告之權益為其主要目的，尚難謂有何權利濫用，自不
    符民法第796條之1的要件，而得予以免為拆除，被告此部分
    所辯，自屬無據。
  3.次按所有人對於無權占有或侵奪其所有物者，得請求返還之
    ，對於妨害其所有權者，得請求除去之，有妨害其所有權之
    虞者，得請求防止之，民法第767 條第1 項定有明文。本件
    被告建物占用系爭土地如附圖編號2059⑴部分面積共15平方
    公尺，且無占有之合法權源，已如前述，則原告就系爭土地
    有行使所有人之權利，基於所有權之作用，依前揭法條規定
    ，請求被告拆除如附圖編號2059⑴部分，並將土地交還原告
    ，於法即屬有據。
四、綜上所述，本件原告依物上請求權之法律關係，請求被告將
    系爭土地如附圖所示編號2059⑴部分面積15平方公尺之房屋
    拆除，將該部分土地騰空返還原告，為有理由，應予准許。
五、本件係就民事訴訟法第427 條第1 項適用簡易程序所為被告
    敗訴之判決，依同法第389 條第1 項第3 款規定，應依職權
    宣告假執行。
六、本件事證已臻明確，兩造其餘之攻擊或防禦方法及未經援用
    之證據，經本院斟酌後，認為均不足以影響本判決之結果，
    爰不逐一論列，併此敘明。
七、訴訟費用負擔之依據：民事訴訟法第78條
中　　華　　民　　國　　111 　年　　12　　月　　19　　日
                 潮州簡易庭   法　官 吳思怡
以上正本係照原本作成。
如不服本判決，應於送達後20日內，向本院提出上訴狀並表明上
訴理由，如於本判決宣示後送達前提起上訴者，應於判決送達後
20日內補提上訴理由書（須附繕本）。如委任律師提起上訴者，
應一併繳納上訴審裁判費。
中　　華　　民　　國　　111 　年　　12　　月　　19　　日

                                  書記官　蔡進吉